【裁判字號】    95,上易,728
【裁判日期】    951212
【裁判案由】    詐欺
【裁判全文】
臺灣高等法院高雄分院刑事判決         95年度上易字第728號
上  訴  人
即  被  告  甲○○
上列上訴人因詐欺案件，不服臺灣高雄地方法院95年度易字第76
8號中華民國95年8月15日第一審判決（起訴案號：臺灣高雄地方
法院檢察署95年度偵字第7019號），提起上訴，本院判決如下：
    主  文
原判決撤銷。
甲○○犯詐欺取財罪，處有期徒刑伍月，如易科罰金，以銀元
佰元即新台幣玖佰元折算壹日。
    事  實
一、甲○○於民國94年8 月1 日在高雄市○○路「壹咖啡」，經
    由友人盧雪梅之介紹認識乙○○，得知乙○○向王順正所購
    買之車牌號碼XX-4171 號自小客車（下稱A 車）係「富大車
    行」所有而出租予王順正，因該車尚有銀行貸款尚未繳清，
    故須待貸款全部清償後始能辦理過戶，而乙○○亟需他人協
    助辦理，竟基於意圖為自己不法所有之詐欺犯意，向乙○○
    詐稱可幫忙處理A 車之貸款清償事宜等語，並陪同乙○○前
    往高雄市○○路附近之「富大車行」瞭解A 車貸款狀況以取
    得乙○○之信任，遂使乙○○陷於錯誤，於94年8 月2 日下
    午1 時許，在甲○○車上交付現金新台幣（下同）10萬元予
    甲○○，及另請不知情之盧雪梅於同日（94年8 月2 日）下
    午4時 許，在高雄市○○路與興中路口某超商附近，代墊餘
    款11 萬6千元予甲○○，合計共交付甲○○現金21萬6 千元
    ，藉以辦理A 車之貸款清償事宜，惟甲○○於詐得上揭款項
    後，並未辦理A 車之貸款清償。嗣因乙○○遲未收到A 車之
    銀行貸款清償證明，復自同年8 月13日起，甲○○之行動電
    話即無法接通，乙○○因而察覺有異，始知受騙，訴請偵辦
    後查知上情。
二、案經乙○○訴由臺灣高雄地方法院檢察署檢察官偵查起訴。
    理  由
一、本件證人乙○○、盧雪梅之偵查陳述、證人尤樹茂之檢察事
    務官詢問陳述、劉亞奇之帳戶存摺明細資料、臺北國際商業
    銀行客戶帳卡資料表暨本息分攤表、汽車買賣合約書、汽車
    過戶登記書及車號查詢汽車車籍資料等證據，檢察官、被告
    已於本院審理調查上開證據時，就此證據能力均表示無意見
    ，且本院認為以之作為本件論証之證據，均與待證事實具有
    關聯性，作為本案之證據亦屬適當，依刑事訴訟法第159條
    之5之規定，認上開證據均具有證據能力。
二、訊據上訴人即被告甲○○固坦承有於94年8 月間經由盧雪梅
    之介紹認識乙○○，得知乙○○向王順正所購買之A 車係富
    大車行所有而出租予王順正，因該車尚有貸款尚未繳清，故
    須待貸款全部清償後始能辦理過戶，並曾陪同乙○○至富大
    車行瞭解A 車之貸款狀況等情，惟否認詐欺犯行，辯稱：伊
    陪同乙○○至富大車行瞭解A 車貸款情形後，乙○○就表示
    要自己再去詢問，之後就沒有再向伊提過這件事，乙○○並
    沒有交付伊10萬元，也沒有請盧雪梅代墊11萬6 千元交給伊
    云云。經查：
（一）上開事實，業據證人乙○○於偵查及原審指證明確（見他
      卷第46頁、原審卷第35至49、59頁），核與證人盧雪梅於
      偵查及原審所證：「伊打電話詢問乙○○有無去車行，乙
      ○○表示沒有去，她說已經把10萬元交給被告，委託被告
      去處理，乙○○並表示不足的11萬6 千元要伊先拿給被告
      ，隔天再領錢出來還伊，所以伊事情忙完後，就打電話給
      被告約在光華路和興中路路口附近的超商，伊到那邊時應
      該是當天下午4 點左右，伊就拿現金11萬6 千元請被告點
      收，被告點完之後，伊馬上以手機打給乙○○，向乙○○
      表示已經將11萬6 千元交給被告，伊有問乙○○要不要寫
      什麼憑據，但乙○○表示不需要，所以伊就要乙○○在電
      話中跟被告確認一下被告確定有收到這筆錢，伊有聽到被
      告在電話中確有向乙○○表示有收到伊代墊的11萬6 千元
      ；11萬6 千元是伊在前一天就準備好的，因為乙○○在前
      一天就跟伊說要借，要伊先準備，當天在壹咖啡是因為伊
      急忙要離開，所以才會忘記把錢交給乙○○；後來伊就沒
      有再跟被告聯絡，也沒有碰面，但那時伊有問乙○○何時
      可以拿到清償證明，乙○○說有請被告叫銀行寄到家裡，
      大概要1 個禮拜，後來經過1 個禮拜，伊有問乙○○有無
      收到清償證明，乙○○表示沒有，伊就要乙○○打電話問
      被告，跟被告要銀行繳款收據，但後來乙○○表示她找不
      到被告，伊也幫乙○○打電話聯絡被告，但連續打了3 天
      ，被告的電話都關機，所以伊也沒有找到被告」等情相符
      （見他卷第54、55頁、原審卷第50至59頁），並有及臺北
      國際商業銀行（客戶：富大租賃）帳卡資料表暨本息分攤
      表1 份（他卷第34至36頁）附卷足佐。
（二）告訴人乙○○之子劉亞奇帳戶內，於告訴人支付上開款項
      後，確於94年8 月3 日有4 筆各3 萬、3 萬、3 萬、1 萬
      6 千元（共計11萬6 千元）之提款紀錄，亦有劉亞奇之帳
      戶存摺明細資料1 紙（他卷第29頁）附卷足佐，足徵告訴
      人所陳其有將其子劉亞奇銀行提款卡交給盧雪梅去提領用
      以返還代墊之11萬6 千元等情，應屬事實，又倘非証人盧
      雪梅有上開代墊款項事實，而告訴人僅欲作成資金交易紀
      錄，理應無須分成上開4 筆提款交易，堪認証人盧雪梅上
      開證詞應合於實情。
（三）綜上所述，復參以被告於本院準備程序中亦供陳證人盧雪
      梅原係其友人，介紹其與告訴人認識之情，又無其他事證
      足認証人盧雪梅有何設詞陷害被告之必要，是被告所辯「
      告訴人未交付伊10萬元，伊亦未自盧雪梅收受11萬6 千元
      」云云，無足採信。此部分事證明確，被告詐欺取財犯行
      ，足以認定。
三、核被告甲○○所為，係犯刑法第339 條第1 項之詐欺取財罪
    ，又本罪法定刑之罰金刑部分，係規定：「1,000 元以下罰
    金」（又依修正前罰金罰鍰提高標準條例第1 條前段規定、
    提高十倍），另依95年6 月14日修正刑法施行法第1 之1 條
    規定：「中華民國94年1 月7 日刑法修正施行後，刑法分則
    編所定罰金之貨幣單位為新臺幣。94年1 月7 日刑法修正時
    ，刑法分則編未修正之條文定有罰金者，自94年1 月7 日刑
    法修正施行後，就其所定數額提高為30倍。但72年6 月26日
    至94年1 月7 日新增或修正之條文，就其所定數額提高為3
    倍。」，及修正前刑法第33條第5 款規定：「罰金：1 元以
    上」，與修正後刑法第33條第5 款規定：「罰金：新臺幣1
    千元以上，以百元計算之。」比較結果，修正前之上開罰金
    刑規定較有利於被告，依刑法第2 條第1 項前段規定，應依
    修正前上開罰金刑規定，適用於本罪之罰金刑。
四、原審予以被告論科罪責，固非無見；惟被告就後述不另為無
    罪諭知之B 車部分，尚難證明成立詐欺取財罪，則原判決就
    此部分亦予認定論罪，稍有速斷。被告上訴仍執前詞否認犯
    行，雖無理由，但原判決既有上開可議，自應撤銷改判。爰
    審酌被告正值青壯，不思以正當途徑獲取財物，竟利用告訴
    人亟欲辦理A 車貸款清償事宜，且告訴人對汽車貸款清償程
    序不甚瞭解，予以施詐致告訴人陷於錯誤而交付現金11萬6
    千元之損害，被告迄今未賠償告訴人，復否認犯行之態度等
    一切情狀，量處如主文所示之刑，又被告行為時之易科罰金
    折算標準，修正前罰金罰鍰提高標準條例第2 條前段（現已
    刪除）規定，就其原定數額提高為100 倍折算1 日，則易科
    罰金折算標準，應以銀元300 元折算1 日，經折算為新臺幣
    後，應以新臺幣900 元折算為1 日。惟95年7 月1 日修正公
    布施行之刑法第41條第1 項前段則規定：「犯最重本刑為五
    年以下有期徒刑以下之刑之罪，而受六個月以下有期徒刑或
    拘役之宣告者，得以新臺幣一千元、二千元或三千元折算一
    日，易科罰金。」比較修正前後之易科罰金折算標準，以95
    年7 月1 日修正公布施行前之規定，較有利於被告，則應依
    刑法第2 條第1 項前段，適用修正前刑法第41條第1 項前段
    規定，諭知以銀元300 元即新台幣900 元折算1 日之折算標
    準。
五、不另為無罪諭知部分：
（一）公訴意旨另以：被告甲○○於94年月7 日，在高雄市○○
      區○○路452 號12樓之2 乙○○住處，向乙○○友人陳金
      龍詐稱可仲介買主以32萬元向陳金龍購買其所有之車牌號
      碼8B-7911 號自小客車（下稱B 車），致陳金龍陷於錯誤
      ，將B 車交付甲○○，並於汽車買賣合約書上賣方欄簽寫
      姓名、身分證號碼及住址，甲○○取得B 車後，於同年月
      10日中午，駕駛B 車至尤樹茂所經營位於高雄市○○○路
      249 號之「協利車行」，以21萬元之價格將B 車售予尤樹
      茂。因認被告甲○○此部分亦涉犯刑法第339 條第1 項詐
      欺取財罪嫌。
（二）公訴人認被告涉犯此罪嫌，係以証人陳金龍、乙○○、尤
      樹茂等人證詞，及卷附汽車買賣合約書、汽車過戶登記書
      、車號查詢汽車車籍等件為據。然訊據被告否認有何此部
      分被訴犯行，辯稱：陳金龍有在汽車買賣合約書上之賣方
      欄簽寫姓名、身分證號碼及住址，因伊認為B 車有35萬元
      之行情，為賺取差價，才以32萬元向陳金龍購買B 車，伊
      在簽訂汽車買賣契約書時，就將32萬元現金交給陳金龍，
      後來因為車行鑑定B 車是事故車，所以伊才以21萬元賠錢
      賣給車行等語。經查：
   1、證人陳金龍於偵查及原審雖均證稱：「伊有在空白的汽車
      買賣契約書上簽署伊的姓名、身分證字號及地址，該份文
      件除印好的部分外，其餘部分包括買主姓名都是空白的；
      被告也沒有將賣車的錢交給伊」等情，然被告否認證人陳
      金龍係在空白汽車買賣契約書上簽名等語，又觀之卷附汽
      車買賣契約書原本（見他卷第27頁），確有「拾萬元
      」、「金額付清」等字樣，而依據上開証人陳金龍證詞，
      其於簽名當時亦知係作為賣車之用，則衡諸一般客觀交易
      經驗，於正式書面文件上簽名前，理應了解文件內容為何
      ，尤其是關係買賣契約之重要因素即價金部分，証人陳金
      龍豈有僅因被告片面說詞「被告表示這是空白的委託書，
      代表伊委託被告將汽車賣給車行」，率而簽名於空白契約
      上，是尚難僅憑証人陳金龍上開證詞，遽為被告不利之認
      定。
   2、証人乙○○於偵查、原審所證：「B 車係伊以陳金龍之名
      義購買，是被告要陳金龍到苓雅一路附近簽署買賣委託書
      ，後來一直到8 月15日，被告都沒有任何消息，伊透過朋
      友去監理處查，才知道被告已經將B 車過戶到自己名下再
      賣給別人，被告將B 車賣給尤樹茂時，並沒有告訴伊或陳
      金龍，伊也有跟陳金龍確認過，但陳金龍表示確定沒有收
      到錢」等語，亦僅能證明被告有與陳金龍簽下買賣契約，
      之後將車轉賣他人，至於所謂「陳金龍未自被告處收到買
      賣價金」一節，証人乙○○亦屬聽聞自陳金龍口中，此部
      分證據證明力，僅與上開正仁陳金龍證詞相當，無從直接
      憑以認定被告即有詐取上開B 車之犯行。
   3、證人尤樹茂於檢察事務官詢問之陳述（見他卷第40-41 頁
      ）及汽車買賣合約書、汽車過戶登記書、車號查詢汽車車
      籍資料等件，亦僅能證明被告有將上開B 車轉賣給尤樹茂
      ，不能認定被告即無交付32萬元價金給陳金龍之事實。此
      外，被告雖自承兼差從事中古車仲介買賣，對中古車車況
      之檢查及一般中古車交易行情之認定，較一般人而言，固
      較有判斷能力，但依據上開尤樹茂所陳情節，該車確實係
      屬嚴重之肇事車輛等語，則被告失察未能發現而以32萬元
      向陳金龍購買，亦屬被告自身判斷車輛能力不足問題，不
      能單以被告以32萬元購入，再以21萬元折價售予尤樹茂之
      舉，即認被告係以詐騙陳金龍而取得該車。
   4、據上各節，依公訴人所提出之上開証據，尚無法認定被告
      有此部分詐欺取財犯行，此外，復查無其他證據可資佐證
      ，被告此部分被訴犯罪尚屬不能證明，然公訴人認此部分
      事實與前述有罪部分有連續犯之裁判上一罪關係，爰不另
      為無罪之諭知。
據上論斷，應依刑事訴訟法第369 條第1 項前段、第364 條、第
299 條第1 項前段，刑法第2 條第1 項前段、第339 條第1 項，
修正前刑法第41條第1 項前段，修正前罰金罰鍰提高標準條例第
2 條，判決如主文。
本案經檢察官張其主到庭執行職務。
中    華    民    國    95    年    12    月    12    日
                  刑事第一庭    審判長法  官  郭雅美
                                      法  官  莊崑山
                                      法  官  張意聰
以上正本證明與原本無異。
本判決不得上訴。
中    華    民    國    95    年    12    月    12    日
                                      書記官  呂素珍
附錄本案論罪科刑法條
刑法第339條第1項
意圖為自己或第3 人不法之所有，以詐術使人將本人或第3 人之
物交付者，處5 年以下有期徒刑、拘役或科或併科1,000 元以下
罰金。


司法院資訊處製作；財團法人民間司法改革基金會備份。
